【裁判字號】    99,交聲,1174
【裁判日期】    991213
【裁判案由】    違反道路交通管理處罰條例聲明異議
【裁判全文】
              臺灣士林地方法院交通事件裁定
原處分機關  交通部公路總局臺北區監理所
異  議  人  伍文賓
上列異議人即受處分人因違反道路交通管理處罰條例案件，對於
交通部公路總局臺北區監理所民國99年10月26日所為之裁決（北
監自裁字第裁40-C00000000號），聲明異議，本院裁定如下：
    主  文
原處分撤銷。
伍文賓汽車駕駛人，駕駛汽車經測試檢定酒精濃度超過規定標準
，吊扣小型車普通駕駛執照拾貳個月，並應參加道路交通安全講
習。
    理  由
一、原處分機關處分意旨：異議人即受處分人伍文賓於民國99年
    8 月19日21時47分許，於酒後駕駛車牌號碼2D-6397 號自用
    小客車，在臺北縣新莊市○○路與榮華路口處，經警實施吐
    氣酒精濃度檢測，發現所含酒精濃度高達每公升0.55毫克以
    上，超過規定標準，復查仍認前揭違規情事屬實，遂於99年
    10月26日依道路交通管理處罰條例第35條第1 項第1 款及違
    反道路交通管理事件統一裁罰基準及處理細則等規定，以北
    監自裁字第裁40-C00000000號裁決書，裁處異議人罰鍰新臺
    幣（下同）49,500元，吊扣駕駛執照12個月，並依同條例第
    24條第1 項第2 款施以道路交通安全講習，裁決並無違誤等
    語。
二、聲明異議意旨略以：本人此次酒醉駕車行為，已經臺灣板橋
    地方法院檢察署檢察官以違反公共危險罪為緩起訴處分，命
    令本人捐款40,000元予國庫，緩起訴其間為1 年，基於一行
    為不兩罰，爰聲請撤銷裁決書中罰鍰49,500元之處分等語。
三、按汽車駕駛人飲用酒類或其他類似物後其吐氣所含酒精濃度
    超過每公升0.25毫克或血液中酒精濃度超過百分之0.05以上
    者，不得駕車；汽車駕駛人，駕駛汽車經測試檢定有酒精濃
    度超過規定標準者，處新臺幣15,000元以上60,000元以下罰
    鍰，並當場移置保管該汽車及吊扣其駕駛執照1 年；汽車駕
    駛人，有道路交通管理處罰條例第35條第1 項規定之情形者
    ，應接受道路交通安全講習，道路交通安全規則第114 條第
    2 款、道路交通管理處罰條例第35條第1 項第1 款前段及同
    條例第24條第1 項第2 款分別定有明文。
四、經查：
（一）按一行為同時觸犯刑事法律及違反行政法上義務規定者，
      依刑事法律處罰之。但其行為應處以其他種類行政罰或得
      沒入之物而未經法院宣告沒收者，亦得裁處之。行政罰法
      第26條第1 項定有明文。所謂「其他種類行政罰」，依行
      政罰法第2 條規定，係指違反行政法上之義務應受「裁罰
      性」之「不利處分」，包括行政上限制或禁止效力之吊扣
      證照、禁止考領駕照及強制施以道路交通安全講習等處分
      在內，因兼具維護公共秩序之作用，為達行政目的，行政
      機關仍得併予裁處。是汽車駕駛人經測試檢定酒精濃度超
      過規定標準之行為，如同時涉犯刑法第185 條之3 之公共
      危險罪嫌，依上開行政罰法第26條第1 項規定，道路交通
      主管處罰機關除得依該條項但書規定處以其他種類行政罰
      （例如吊扣駕駛執照）外，應由地方法院檢察署依刑事案
      件程序處理，嗣後如無行政罰法第26條第2 項所規定之經
      不起訴處分或為無罪、免訴、不受理、不付審理之裁判確
      定等事由，即不得依道路交通管理處罰條例第35條第1 項
      第1 款規定裁處行為人罰鍰之行政罰。
（二）次按被告所犯為死刑、無期徒刑或最輕本刑3 年以上有期
      徒刑以外之罪，檢察官參酌刑法第57條所列事項及公共利
      益之維護，認以緩起訴為適當者，得定1 年以上3 年以下
      之緩起訴期間為緩起訴處分，其期間自緩起訴處分確定之
      日起算。刑事訴訟法第253 條之1 第1 項定有明文。而緩
      起訴制度係認被告有犯罪嫌疑，而予暫緩起訴，並得課被
      告予一定之負擔，命其遵守或履行同法第253 條之2 第1
      項之特定指示，此與不起訴處分係因犯罪嫌疑不足或其他
      法定事由（同法第252 條、第253 條），且不得附條件或
      負擔，顯有不同。又行政罰法第26條第2 項並未明列「緩
      起訴處分」，自不宜擴張解釋法條中「不起訴處分」包含
      與其性質上仍有不同之「緩起訴處分」在內。又且因經檢
      察官緩起訴處分並命向國庫繳交緩起訴處分金，姑不論緩
      起訴期間究否屆滿，因其緩起訴處分金之繳交已對受處分
      人之財產、自由及名譽等造成干預及不利之影響，雖其名
      義上非屬刑罰，實質上卻已對受處分人產生實質刑罰之效
      果，而與刑事制裁無異，堪認屬一種刑事處罰。即便緩起
      訴期間屆滿，而對受處分人產生刑事訴訟法第260 條類似
      不起訴處分確定後禁止再訴之「實質確定力」，仍對於認
      其緩起訴處分屬刑事處罰乙節不生影響，蓋受處分人之財
      產、自由及名譽等，因緩起訴處分而繳交緩起訴處分金予
      國庫，對其已造成干預及不利之影響，尚不得僅因緩起訴
      期間屆滿後，發生類似不起訴處分確定後禁止再訴之「實
      質確定力」，而認其包含於「不起訴處分」之概念內。是
      即便緩起訴期間屆滿，如同一行為，同時違反行政法上義
      務之規定，因已有刑事處罰，此時行政機關若另依行依法
      裁罰，無異一罪二罰。因此參酌行政罰法第26條之立法意
      旨，違反行政法上義務之行為，若同時亦經檢察官另為緩
      起訴處分時，行政機關應不得就同一行為，再為與刑罰相
      類之罰鍰處分。
（三）再按受處分人於緩起訴期間內，若有刑事訴訟法第253 條
      之3 第1 項規定之情形，檢察官尚得依職權撤銷原處分，
      繼續偵查或起訴，是於緩起訴之猶豫期間內，受處分人之
      刑事訴追程序仍未終局確定，必須受檢察官持續觀察，其
      緩起訴處分一旦經檢察官撤銷，並依法追訴，法院仍得依
      審理結果，為受處分人有罪科刑之裁判，另受處分人先前
      所繳納之緩起訴處分金，依刑事訴訟法第253 條之3 第2
      項規定，乃不得請求返還或賠償，是於緩起訴期間未確定
      期滿前，其「刑事法律處罰」尚未告確定，自無從依道路
      交通管理處罰條例第35條第8 項規定就其與「本條例第92
      條第3 項所訂最低罰鍰基準規定」相較，是依行政罰法第
      26條之立法意旨，在緩起訴處分尚未實質確定前（即緩起
      訴猶豫期間經過而未經撤銷），行政機關尚無得為行政裁
      罰之餘地，臺灣高等法院暨所屬法院98年法律座談會刑事
      類提案第24號研討結果採同此見解。
（四）本件異議人於上揭時、地，酒後駕駛自用小客車，經檢測
      吐氣酒精濃度高達每公升0.55毫克以上，超過規定標準，
      就涉犯刑法第185 條之3 犯行部分，業經臺灣板橋地方法
      院檢察署檢察官於99年9 月1 日緩起訴處分確定在案，此
      有臺灣板橋地方法院檢察署檢察官99年度速偵字第5575號
      緩起訴處分書、臺灣高等法院檢察署99年度上職議字第12
      666 號處分書及臺灣高等法院被告前案紀錄表各乙份存卷
      可憑，並經異議人坦認在卷，是異議人飲用酒類後駕駛自
      小客車，經測得呼氣酒精濃度高達每公升0.55毫克以上，
      超過規定標準等事實，應堪認定。又前揭緩起訴處分，緩
      起訴期間為1 年（緩起訴期間自99年9 月24日至100 年9
      月23日），異議人並應於緩起訴處分確定後，收受檢察官
      執行緩起訴處分命令通知書後2 個月內，向國庫支付40,0
      00元，異議人未履行，緩起訴處分未經撤銷等情，均有臺
      灣板橋地方法院檢察署檢察官執行緩起訴處分命令通知書
      及上開被告前案紀錄表各乙紙附卷可稽，並經本院依職權
      調閱臺灣板橋地方法院檢察署99年度緩字第4380號緩起訴
      執行卷宗（含99年度速偵字第5575號偵查卷宗）核屬無誤
      。職是，前開緩起訴處分期間既於100 年9 月23日始告屆
      滿，則原處分機關在受處分人尚未經終局確定無庸受刑事
      處罰前，逕於99年10月26日裁處罰鍰49,500元，難謂適法
      。
五、綜上所述，受處分人於前揭時、地駕駛自用小客車，經檢測
    酒精濃度超過規定標準之違規行為事證明確，堪予認定，原
    處分機關據以援引道路交通管理處罰條例第35條第1 項第1
    款規定吊扣受處分人普通小型車駕駛執照，並施以道路交通
    安全講習處分，核無違誤。然原處分機關未審酌前情，在緩
    起訴處分尚未實質確定前，逕依道路交通管理處罰條例第35
    條第1 項第1 款規定裁罰受處分人罰鍰49,500元部分，顯與
    行政罰法第26條第1 項前段、第2 項之規定意旨有違，原處
    分既有上開違法不當之處，本院即無從維持。從而，異議人
    提出之異議為有理由。又基於本件為同一交通違規行為，原
    處分機關所為之吊扣處分、罰鍰、道路安全講習之各處分無
    從區分，雖異議人未就吊扣、施以道路交通安全講習之處分
    有所爭執，仍應由本院將原處分撤銷，自為裁罰如主文第2
    項所示，以期適法。至罰鍰部分應由原處分機關俟上開緩起
    訴期間屆滿後，依受處分人是否經撤銷緩起訴及受刑事追訴
    處罰之情形，暨參酌道路交通管理處罰條例第35條第8 項規
    定，另為適法之處理，併此敘明。
據上論斷，應依道路交通事件處理辦法第19條前段，裁定如主文
。
中    華    民    國    99    年    12    月    13   日
                  交通法庭法  官  劉瓊雯
以上正本與原本無異。
如不服本裁定應於送達後5 日內向本院提出抗告狀。
                          書記官  蔡昀潔
中    華    民    國    99    年    12    月    13    日

司法院資訊處製作；財團法人民間司法改革基金會備份。
